【裁判字號】    89,易,574
【裁判日期】    890630
【裁判案由】    背信
【裁判全文】
臺灣桃園地方法院刑事判決                          八十九年度易字第五七四號
    公  訴  人  臺灣桃園地方法院檢察署檢察官
    被      告  乙○○
右列被告因背信案件，經檢察官提起公訴（八十八年度偵字第八一三五號），本院判
決如左：
        主  文
乙○○無罪。
        理  由
一、公訴意旨略以：被告乙○○自民國八十年間起，即多次以其所簽發之支票、本票
    借予甲○○（原名王祥衛，起訴書誤繕為王登灝）持向他人調借現金之用，迄於
    八十二年底，其貸予甲○○之款項中，尚有新台幣（下同）五百八十萬元未獲清
    償；甲○○嗣於八十二年間起，向謝國庫承包「帝鄉別墅」工程，因資金周轉之
    緣故，另陸續向謝國庫借款一千萬元，被告、謝國庫、甲○○三人，為解決前開
    債務問題，遂於八十三年一月四日，簽訂同意書，內容略為：由甲○○提供其父
    王進祈所有，坐落於桃園縣八德市○○段地號四七之一、六八四之一號兩筆土地
    （以下稱系爭二筆土地），作為清償債務之標的物，先過戶與乙○○，再由其伺
    機出售，取得之價款，除清償新竹區中小企業銀行股份有限公司（下稱新竹企銀
    ）九百五十萬之貸款後，若有餘款則第一順位先清償謝國庫之借款，如尚有餘款
    ，再由甲○○償還被告，其明知依照前揭同意書之意旨，僅為上開土地之名義所
    有權人，非真正所有權人，乃為謝國庫、甲○○處理上揭債務之人，竟意圖為自
    己不法之利益，違反上揭同意書之協議，先於八十三年二月一日登記為前開二筆
    土地之所有權人後，旋即於當月八日向台灣中小企業銀行股份有限公司（下稱台
    灣企銀），以該二筆土地為擔保物，貸款一千八百九十萬元，並至八德地政事務
    所申請設定抵押權，於八十三年二月七日設定本金最高限額二千五百萬元之抵押
    權予台灣企銀，復於八十四年十月十二日，以二千餘萬元之代價，將上開二筆土
    地出售與簡進雄，其取得上揭售地款後，僅清償新竹企銀、台灣企銀之貸款及其
    對甲○○之債權，未支付謝國庫分文，而為違背其任務之行為，致生損害於甲○
    ○之財產及謝國庫之利益，因認被告涉犯刑法第三百四十二條第一項之背信罪嫌
    云云。
二、按犯罪事實應依証據認定之，無証據不得推定其犯罪事實。又不能証明被告犯罪
    者，應諭知無罪之判決，刑事訴訟法第一百五十四條、第三百零一條第一項定有
    明文。次按刑法第三百四十二條之背信罪，應以為他人處理事務為前提，所謂為
    他人云者，係指受他人委任，而為其處理事務而言，此有最高法院四十九年台上
    字第一五三０號判例可考。復按刑法第三百六十六條之背信罪，必須違背任務之
    行為係為圖取不法利益，或圖加不法損害之手段，始得成立。至該條所謂意圖為
    自己或第三人得不法利益一語，原指自己或第三人在法律上不應取得之利益，意
    圖取得或使其取得而言。如果在法律上可得主張之權利，即屬正當利益，雖以非
    法方法使其實現，僅屬於手段不法，無構成背信罪之餘地，最高法院二十一年上
    字第一五七四號判例可資參照。
三、公訴人認被告涉犯背信罪嫌，無非以告訴人謝國庫之指訴、証人簡勝雄之証詞及
    卷附之同意書、土地登記簿謄本、切結書、承諾書、代收票據記錄簿為憑。訊據
    被告乙○○固坦承有簽立前開同意書，惟堅決否認有右揭背信犯行，辯稱：簽立
    同意書時，甲○○欠伊一千餘萬元，同意書三方係約定兩個月內出售土地，但兩
  個月內未售出，直至八十四年十月十二日才售出，該同意書應已失效，且甲○○
    於簽立同意書後仍陸續向伊借票調現，為此甲○○擔任連帶保証人，要伊以系爭
    二筆土地向台灣企銀貸款一千八百九十萬元，用以支付票款，並表願意按月給付
    利息，然甲○○嗣後未能按期給付，甲○○遂與伊約定願意無條件將系爭土地交
    由伊處理，以償還銀行貸款，雙方並於八十三年九月九日簽立切結書，故伊出售
    土地約得款一千八百餘萬元，用來償還本票持票人，及存入銀行以防退票，錢都
    不夠，根本無餘款可給付謝國庫等語，並提出切結書一份為據。經查，觀諸卷附
    被告與告訴人謝國庫、案外人甲○○於八十三年一月四日所簽訂之同意書內容記
    載為：「茲謝國庫（甲方）借款新台幣壹仟萬元整予王祥衛（乙方），今乙方因
    一時無法償還借款，願將乙方之父親王進祈座落於八德鄉○○段四七之一、六八
    四之一地號貳筆土地，面積參柒捌陸平方公尺先過戶給乙○○，而後再出售以償
    還借款，該貳筆土地已在中壢新竹企銀北中壢分行借貸新台幣玖佰肆拾萬元正，
    售出後除還竹企貸款外，另乙○○再從出售款中取回乙方向乙○○借支票款額新
    台幣伍佰捌拾捌萬元正後，餘款第一順位要先清償甲方所有的出借款，如尚有餘
    額再由乙方還予乙○○不足之款額。註：在上述貳筆土地過戶給乙○○後，即可
    由謝國庫等相關人盡量以最高價出售（底價新台幣貳仟萬元），兩個月後如未售
    出，甲方如有意願也可議價購買。甲方如無意願又無售出，乙○○願以底價承購
    ，扣除竹企及本人款額後，在半年內分期還款謝國庫新台幣肆佰柒拾貳萬元正。
    」，應認被告係受案外人甲○○之委託處理系爭土地買賣事宜，迨賣得之價款再
    依案外人甲○○之指定程序分配予告訴人謝國庫，被告僅係受案外人甲○○之委
    任為其處理事務，並無受告訴人謝國庫之委任，且依前開同意書所載，被告與案
    外人甲○○、告訴人謝國庫所約定販售系爭土地之時效係自系爭土地過戶予被告
    時起兩個月內為之，而本案系爭土地依土地登記簿謄本所載，係於八十三年二月
    一日登記為被告所有，被告遲至八十四年十月十二日才出售系爭土地，顯已逾其
    與告訴人謝國庫、案外人甲○○前開同意書所約定之時效，是以該同意書能否拘
    束被告於八十四年十月十二日出售系爭土地之行為已有疑義，再參酌被告所出具
    其與案外人甲○○於八十三年九月九日所簽訂之切結書載有：「茲八德鄉○○段
    肆柒之壹地號、參參肆壹平方公尺土地壹筆，民國八十三年貳月捌日起已向八德
    台企貸款新台幣壹仟捌佰玖拾萬元整，因借款前言明王祥衛要把所借款還乙○○
    ，利息由王祥衛繳，但是王祥衛一直無法繳納，今兩人商量結果，王祥衛無條件
    同意乙○○全權把土地處理，以還銀行貸款，特立此書為証。」，案外人甲○○
    雖經本院傳喚、拘提均未到庭，惟依本院比對本案同意書及被告所呈切結書上案
    外人甲○○簽名之字跡、筆捺方向、書寫方式均相同，且告訴人謝國庫對此並無
    爭執，堪認該分切結書之真實性，案外人甲○○既擔任該筆借款之連帶保証人，
    並同意將台灣企銀所貸款項償還其對被告之借款及以系爭土地設定抵押權，顯然
    其亦認本案同意書之效力已因罹於時效而失其效力，而准許被告任意處分系爭土
    地，被告基於案外人甲○○之授權將系爭土地出售，並將所得價款清償新竹企銀
    、台灣企銀之貸款及甲○○向其所借款項，難認其有何為自己不法所有之意圖，
    即認被告因清償前開借款而有損害告訴人謝國庫之利益，惟被告係基於正當理由
    ，並非不法，因缺乏犯罪主觀意思要件，均核與背信罪之要件不符，本件純係案
    外人甲○○與告訴人謝國庫間債權債務如何清償之問題，被告既非借款之當事人
    ，本案之同意書亦已罹於時效，難認被告對告訴人謝國庫有何背信之行為，況被
    告已與告訴人謝國庫於八十九年六月二十二日本院審理時達成和解，由本院製作
    和解筆錄，復查無其他積極証據足認被告有何公訴人所指背信之犯行，應認不能
    証明被告犯罪，爰依法諭知無罪之判決。
據上論斷，應依刑事訴訟法第三百零一條第一項，判決如主文。
本案經檢察官呂理銘到庭執行職務。
中      華      民      國      八十九    年      六     月     三十   日
                                臺灣桃園地方法院刑事第一庭
                                    法  官  林  恆  吉
右正本證明與原本無異。
如不服本判決，應於判決送達後十日內向本院提出上訴狀( 應附繕本 )，上訴於
臺灣高等法院。
                                    書記官  楊  文  雄
中        華        民        國   八十九   年    七    月      四      日


司法院資訊處製作；財團法人民間司法改革基金會備份。
